臺灣高等法院高雄分院民事判決　九十一年度上字第一五０號
　　　上　訴　人　　乙○○
　　　被　上訴人　　甲○○
　　　　　　　　　　丁○○
　　　　　　　　　　丙○○
右當事人間請求返還借款事件，上訴人對於中華民國九十一年四月二十五日臺灣高雄
地方法院九十年訴字第一三九八號第一審判決提起上訴，本院判決如左：
　　　主　　　文
上訴駁回。
第二審訴訟費用由上訴人負擔。
　　　事實及理由
一、上訴人主張：被上訴人甲○○於民國六十八年至七十二年間，因經營食品店而陸
    續向上訴人借款達新台幣（下同）二百二十八萬元。嗣因無力清償，被上訴人甲
    ○○之兄弟即被上訴人丁○○及丙○○向上訴人表示願意於上開二百二十八萬元
　　額度範圍內負擔四分之一清償責任。是被上訴人丙○○及丁○○各自簽發本票三
　　紙，票面額各合計為五十七萬元。嗣被上訴人甲○○另陸續向上訴人借款七十萬
　　元，故被上訴人甲○○共向上訴人借款達二百九十八萬元，並分別簽發支票或本
　　票交付上訴人為憑。被上訴人甲○○雖於原法院八十九年度訴字第一三三四號民
　　事審理中自承僅向上訴人借貸一百九十餘萬元，而前揭被上訴人甲○○所簽發之
　　票據金額亦僅為一百六十一萬一千四百零七元，惟查被上訴人甲○○曾向上訴人
　　取回部分前所簽發之票據，而另行簽署一百三十七萬元之保管收據予上訴人。是
　　被上訴人甲○○實際向上訴人借貸之金額應為被上訴人甲○○所簽發之票據金額
　　一百六十一萬一千四百零七元，與保管收據上，被上訴人甲○○所陳稱代為保管
　　之現金金額一百三十七萬元，二者之合計共為二百九十八萬一千四百零七元。且
　　本件上訴人借款返還請求權並未罹於消滅時效。若法院審理結果，認定借款金額
　　，其借款請求權應自支票各個發票日及本票到期日起算時效，其借款請求權亦有
　　時效中斷之適用。因被上訴人三人於民國七十七年間曾就渠等積欠上訴人之債務
　　予以承認，則依上開說明，本件上訴人借款返還請求權於民國七十七年間曾經中
　　斷，因之，時效自此時重新起算至本件上訴人九十年五月三十日起訴時為止，期
　　間並未逾十五年，故無時效中斷之情事。縱認本件業已時效完成，但被上訴人亦
　　有拋棄時效利益之默示意思表示。而被上訴人積欠上訴人債務數年，屢經上訴人
　　催促返還，仍置之不理，為此依消費借貸及債務承擔之法律關係，訴請被上訴人
　　甲○○應給付上訴人一百二十七萬元，被上訴人丁○○、丙○○應各給付上訴人
　　五十七萬元，及均自八十五年五月三十日起至清償日止，按年息百分之五計算之
　　利息，並陳明願供擔保，請准宣告假執行。被上訴人則以：對於上訴人主張被上
　　訴人分別負有債務若干，被上訴人均予否認。上訴人自應就該等債務之成立先負
　　舉證之責。乃上訴人未提出何等有力證據，證明被上訴人確實負有借款債務，且
　　上訴人之事實陳述矛盾，其先則主張被上訴人甲○○共同向上訴人借款達二百九
　　十八萬元，嗣又主張共借款二百九十八萬一千四百零七元，前後不符，甚者，上
　　訴人指稱被上訴人丁○○及丙○○願代被上訴人甲○○償還部分債務，因而簽發
　　票據數張云云，此均係上訴人自己之陳述，上訴人自應就此陳述舉證，至於上訴
　　人引用原法院八十九年度訴字第一三三四號民事判決，該判決書雖有：「：：另
　　證人即原告之子甲○○則證稱：位於高雄縣大寮鄉○○○路之翔星食品工廠係四
　　兄弟一起經營，嗣因經營不善而倒閉，當時負債約一百九十餘萬元，向被告乙○
　　○借款約一百萬元，當時係訴外人丁○○表示可向被告乙○○借款，詎借款迄今
　　均未清償等語：：：」云云，然該引證根本係無中生有，歪曲該證詞，甚者，該
　　證詞中之借款約一百萬元，與本件原告主張之借款二百九十八萬餘元，究有何關
　　係﹖上訴人均含糊其詞，未曾就明確舉證係何年月日成立此債務﹖再上訴人提出
　　之票據，雖非不得依票據關係請求支付票款（惟已罹於時效），尚不能證明被上
　　訴人對其負有借款債務。又上訴人雖主張被上訴人甲○○代其保管現金一百三十
　　七萬元，惟被上訴人否認有收到此現金，亦即上訴人並未交付現金一百三十七萬
　　元給被上訴人甲○○。上訴人應就其交付保管物之事實另為舉證，無法僅憑該保
　　管收據即能證明寄託關係之存在等語，資為抗辯。
二、本件原審對於上訴人之請求，判決上訴人全部敗訴，上訴人聲明不服，上訴聲明
    求為判決：(一)原判決廢棄。(二)右廢棄部分，被上訴人甲○○應給付一百二十七萬
    元；被上訴人丁○○、丙○○應各給付上訴人五十七萬元，及均自八十五年五月
    三十日起至清償日止，按年息百分之五計算之利息。(三)一、二審訴訟費用由被上
    訴人負擔。(四)願供擔保，請准宣告假執行。被上訴人則聲明：(一)上訴駁回。(二)訴
    訟費用由上訴人負擔。(三)如受不利之判決，願供擔保請准宣告免為假執行。
三、上訴人主張之前揭事實，業據其提出被上訴人丁○○、丙○○所簽發之本票影本
    各三張，被上訴人甲○○所簽發之支票影本十張、本票影本一張、保管收據影本
    一張為證。被上訴人則以前揭情詞置辯，經查：
　(一)按當事人主張之事實，經他造於準備書狀內或言詞辯論時，或在受命法官，受託
    法官前自認者，無庸舉證，民事訴訟法第二百七十九條第一項定有明文。而本件
    被上訴人甲○○已於本院到庭自認：「最高曾（向上訴人）借到一百八十幾萬元
    ，都有開票給她，但陸續有還，只剩九十幾萬元未還。」，「（提示保管條）在
    七十三年間，我承認當時還欠她（即上訴人）這些錢（即一百三十七萬元），所
    以才寫這些保管條。」（見本院卷第六九頁、第七十頁），是卷附之保管條（見
    原審卷第二十四頁），為被上訴人甲○○向上訴人借貸金錢後所簽立之書據，已
　　無疑義。雖上訴人就被上訴人甲○○借款之總額，始稱係二百九十八萬元，嗣又
　　改稱係二百九十八萬一千四百零七元，惟依被上訴人甲○○所簽發之支票十張、
　　本票一張（見原審卷第九頁至第十一頁、面額共一百六十一萬一千四百零七元）
　　，及其自認係借款之保管條（金額為一百三十七萬元），二者金額之總和為二百
　　九十八萬一千四百零七元以觀，則上訴人主張被上訴人甲○○共係向伊借款二百
　　九十八萬一千四百零七元，伊於起訴時，聲明僅記載為二百九十八萬元，乃係將
　　萬元以下之零頭去掉，未予請求或主張等情，即屬有據，堪予採信。至於被上訴
　　人甲○○雖供述其曾陸續還款，只剩九十幾萬元未還云云，然此已為上訴人所否
　　認，且被上訴人甲○○亦於原審法院八十九年訴字第一三三四號返還所有物事件
　　供承：從七十六年至今（向上訴人）所借這一百多萬元借款仍未償還等情（見原
　　審卷第一０五頁背面所附準備程序筆錄影本），參以被上訴人丙○○於該案在原
　　審法院到庭供證：曾聽丁○○及許秀鳳（即被上訴人之母）說：確有向乙○○借
　　款投資食品工廠，借款在當時並無能力償還等語（見原審卷第一０三頁背面），
　　又被上訴人甲○○迄今仍未就其已清償部分欠款之事，舉證以實其說等事實，足
　　徵上訴人主張被上訴人甲○○積欠其借款共二百九十八萬一千四百零七元未還等
　　事實，即屬有據，堪予採信。
　(二)又系爭翔星食品公司係被上訴人等三人與許稱山四兄弟共同經營，因需要資金，
    被上訴人甲○○乃陸續向上訴人借款，然而該公司係兄弟四人所共同經營，如果
    虧損應平均負擔等情，已據證人即被上訴人之母許秀鳳於本院九十年度上易字第
    四七號返還所有物等事件供述在卷（見原審卷第一七０頁所附言詞辯論意旨狀影
    本），且證人許稱山於本院亦到庭供證：四兄弟有經營食品公司，後來因經營不
    好，就倒了，我們兄弟有說錢要分擔還上訴人等語（見本院卷第六十八頁、第六
    十九頁），參以被上訴人丙○○於本院供承系爭共五十七萬元之本票（見原審卷
    第十二頁）（即約為翔量食品公司於倒閉前，被上訴人甲○○向上訴人陸續借款
　　總額二百二十八萬一千四百零七元之四分之一）確係伊所簽發等語，另被上訴人
    丁○○亦到庭供承：我當兵之後，我二嫂乙○○（即上訴人），有叫我簽一些資
    料，說是要還什麼負債等語（見本院卷第五十九頁、第六十頁），此外復有署名
    為被上訴人丙○○、丁○○之面額各十九萬元之本票影本六張在卷可稽（見原審
    卷第十二頁），是上訴人主張被上訴人丙○○及丁○○曾向上訴人表示願於被上
    訴人甲○○向上訴人陸續借貸而用於共同經營之翔星食品公司之二百二十八萬元
    額度範圍內負擔四分之一清償責任等事實，亦屬有據，應可採信。
　(三)次按消滅時效，自請求權可行使時起算。又消滅時效因承認而中斷。民法第一百
    二十八條前段、第一百二十九條第一項第二款分別定有明文。又借用人應於約定
    期限內，返還與借用物種類、品質、數量相同之物。未定返還期限者，借用人得
    隨時返還，貸與人亦得定一個月以上之相當期限，催告返還。亦為民法第四百七
    十八條所明定。查被上訴人甲○○向上訴人借用系爭款項，雖除於民國七十三年
    一月二十日出具一百三十七萬元之保管收據一張外，其餘則簽發發票日為七十一
    年至七十二年間之支票共十張，到期日為七十二年二月二十三日之本票一張（見
    原審卷第十頁、第十一頁）交由上訴人收執，另被上訴人丙○○、丁○○各就其
    承諾願予負擔之五十七萬元債務範圍內，雖各亦簽發到期日為七十五年間及七十
    六年間之本票各三張（見原審卷第十二頁）交由上訴人收執，其時效固已分別就
    上揭發票日，或到期日起算；惟於七十六年間，被上訴人丙○○、丁○○因簽發
    之前揭本票陸續到期，且被上訴人甲○○亦未清償所積欠之借款，是被上訴人三
    人，被上訴人之母許秀鳳，上訴人及上訴人之前夫許稱山等人乃於家庭會議時協
    議先將由被上訴人等人出資購買而登記許秀鳳名義之坐落高雄縣大寮鄉○○○段
    第三八六六之三六地號土地及其上建號第一八八二號即門牌號碼高雄縣大寮鄉○
    ○路十九號建物之十分之三所有權移轉登記為上訴人名義抵債，並於七十七年八
    月十一日就該部分移轉登記完畢，已據被上訴人丙○○於原審法院八十九年訴字
    第一三三四號返還所有物事件到院供證在卷，並經證人許稱山於原審法院供證屬
    實（見原審卷第一０四頁）是被上訴人於七十六年間就系爭債務曾予以承認，請
    求權之消滅時效已於七十六年間因承認而中斷等事實，應無疑義，是被上訴人抗
    辯上訴人於九十年五月三十一日起訴請求返還借款，其請求權已因罹於時效而消
    滅云云，即無足採信。又本件被上訴人三人於七十六年間當時之家庭會議中並表
    示除將系爭房地所有權十分之三移轉為上訴人所有以抵債外，其餘俟房子處理（
    出售）後，再予結算並清償等情，亦經證人許稱山到院供證在卷（見本院卷第七
    十一頁），並經上訴人於臺灣高雄地方法院檢察署八十九年度偵字第二二九０號
    八十九年三月十六日偵訊時供述無訛（見原審卷第一０一頁所附偵訊筆錄影本）
    ，是兩造已於七十六年間之該次家庭會議中，約定系爭借款之清償日為系爭房地
    出售時，至為明確，茲系爭房地尚未出售之事實，已為兩造所不爭執，乃上訴人
    於系爭借款之清償期未到之前，訴請被上訴人返還借款，即屬無理由，不應准許
    。
四、綜上所述，本件上訴人對被上訴人等三人主張有前揭借款債權，該債權之請求權
    尚未消滅，固屬有據，惟該借款之清償期尚未屆至，是上訴人起訴請求被上訴人
    返還借款，應屬無理由，不應准許，原審為上訴人敗訴之判決，並駁回其假執行
    之聲請，依其理由雖屬不當，而依上揭理由，其結論尚無不合，上訴論旨，求予
    廢棄改判，即非有理由，應予駁回。
五、據上論結，本件上訴為無理由，依民事訴訟法第四百四十九條第二項、第七十八
　　條，判決如主文。
中　　　華　　　民　　　國　　九十一　　年　　 十　　　 月　　　三十一　日
　　　　　　　　　　　　　　　　　　　臺灣高等法院高雄分院民事第一庭
~B1審判長法官　黃金石
~B2法　　　官　魏式璧
~B3法　　　官　吳登輝
右為正本係照原本作成。
如對本判決上訴，須於判決送達後二十日內向本院提出上訴狀，未表明上訴理由者，
，應於上訴後二十日內向本院提出理由書（均須按他造當事人之人數附繕本）。上訴
時應提出委任律師或具有律師資格之人之委任狀，並依附註條文規定辦理。
中　　　華　　　民　　　國　　九十一　　年　　 十一　　 月　　　四　　　日
~B法院書記官　劉金萍
附註：
民事訴訟法第四百六十六條之一：
對於第二審判決上訴，上訴人應委任律師為訴訟代理人，但上訴人或其法定代理人具
有律師資格者，不在此限。
上訴人之配偶、三親等內之血親、二親等內之姻親，或上訴人為法人、中央或地方機
關時，其所屬專任人員具有律師資格並經法院認為適當者，亦得為第三審訴訟代理人。
第一項但書及第二項情形，應於提起上訴或委任時釋明之。
                                                                        Ｋ
